【裁判字號】    90,上更(一),149
【裁判日期】    901031
【裁判案由】    偽造有價證券等
【裁判全文】
臺灣高等法院高雄分院刑事判決          九十年度上更(一)字第一四九號
    上訴人
    即被告  甲○○
右上訴人因偽造有價證券案件，不服臺灣屏東地方法院八十七年度訴字第一七二號中
華民國八十七年六月十七日第一審判決（起訴案號：臺灣屏東地方法院檢察署八十六
年度偵字第二七四四、五七一八號），提起上訴，經判決後，由最高法院發回更審，
本院判決如左：
      主      文
原判決撤銷。
甲○○無罪。
      理      由
一、公訴意旨略以：被告甲○○於民國八十三年八月十日，在屏東市○○街一五四號
    住處，招集互助會，自任會首，並邀得鄭明雄、乙○○等人參與互助會，約定每
    月一會，每會新台幣（下同）三萬元，會首連同會員共三十七會。詎被告甲○○
    基於意圖供行使之用，於八十三年十一月十日，在被告前揭住處，冒用黃順卿之
    名義冒標會款，並偽造發票人黃順卿發票日為八十三年十一月十日，票面金額為
    新台幣（下同）三萬元之本票二十五紙，並偽簽黃順卿之署押及按指印於其上，
    後意圖為自己不法之所有，持上揭偽造之本票，施行詐術向會員收取會款，致其
    他活會會員陷於錯誤而交付會款，共詐得會款五十五萬五千元。因認被告犯有刑
    法第二百零一條第一項偽造有價證券罪，及刑法第二百二十六條、第二百一十條
    行使偽造文書罪、第三百三十九條第一項之詐欺罪嫌云云。
二、本件公訴人認為被告涉有偽造有價證券及詐欺犯行，係以告訴人乙○○及被害人
    鄭明雄、黃順卿指訴，且有會單及偽造黃順卿之本票為其論據。
三、按犯罪事實應依證據認定之，無證據不得推定其犯罪事實；不能證明被告犯罪者
    ，應諭知無罪之判決，刑事訴訟法第一百五十四條、第三百零一條第一項定有明
    文。又認定不利於被告之事實，須依積極證據，苟積極證據不足為不利於被告事
    實之認定時，即應為有利於被告之認定，更不必有何有利之證據；又認定犯罪事
    實之認定，應憑真實之證據，倘證據是否真實尚欠明顯，自難以擬制推測之方法
    ，為其判斷之基礎，最高法院三十年上字第八一六號判例、五十三年台上字第六
    五六號判例可資參照。
四、被告甲○○未於本院審理時到庭，惟於本院前審訊之被告甲○○堅決否認有前開
    偽造有價證券等犯行，辯稱：伊係八十三年八月十日起會本件互助會名義負責人
    ，實際負責人係伊長官即告訴人乙○○之夫鄭明雄，會員許鼎正本人有參加一會
    ，其另頂受原會員黃順卿之一會，黃順卿同意將其會讓給許鼎正，八十三年十一
    月十日係許鼎正以黃順卿名義標取會款，本票是許鼎正簽發的，伊並未簽發，亦
    不知許鼎正未經黃順卿同意簽發本票，且本件許鼎正簽發之本票是由許鼎正本人
    交給鄭明雄多張，由鄭明雄向其他會員收取會款，伊並未將該本票交予鄭明雄又
    伊因職務關係，大半時間多在牡丹工地工作，開標時常不在家，由鄭明雄在其住
    處主持開標，伊僅向熟識會員收取會款而已，詳情並不十分清楚等語。經查：
（一）本件以被告甲○○名義於民國八十三年八月十日，招集之互助會，邀得鄭明雄
      、乙○○、許鼎正、黃順卿、陳浩然等人參與互助會，約定每月一會，每會三
      萬元，會首連同會員共三十七會情事，有互助會單一紙卷附足按（見偵查一卷
      第三十頁），而會員黃順卿一會讓與由同為會員之許鼎正頂受之事，業據證人
      黃順卿於偵查、原審及本院前審調查時證稱，本來我要跟會，後來因經濟上考
      量，所以沒有跟會，互助會單上雖有我的名字，第一次開會時有去說不跟了，
      許鼎正亦有在場，說要吃下這會，我就不管了，我並無同意許鼎正簽發我名義
      之本票等語（見偵查一卷第一０二頁背面、原審卷第四十五頁背面四十六頁、
      本院前審卷第四十二頁背面四十三頁）。足證本件互助會單上會員黃順卿名義
      之會員權利義務已讓與由許鼎正受讓無疑。
（二）八十三年十一月十日許鼎正在第四會時以黃順卿名義標取會款，並由許鼎正簽
      發黃順卿為發票人面額三萬元之本票乙事，有該本票正本一紙在卷足稽（見本
      院前審卷第六十四頁證物袋），而系爭本票上所載筆跡與被告字跡不同，另其
      上留存指紋並非被告所有，有法務部調查局八十七年十月九日鑑驗通知書乙紙
      在卷足憑（見本院前審卷第三十五頁），參以告訴人之夫即證人鄭明雄於原審
      中亦證稱系爭本票係許鼎正簽發等語，足認本件以黃順卿名義簽發之本票係許
      鼎正書寫簽發，並非被告所書寫簽發，至為明確。
（三）證人鄭明雄於本院前審中證稱：「我與許鼎正於八十一年間認識」「許鼎正是
      有交三、四張他簽發黃順卿名義本票給我，我拿去向我太太（乙○○）及我朋
      友收錢」「本件互助會向會員收取會款，有時由被告會首收取，有時是我，有
      時是陳浩然收取」等語（見本院前審卷第二九頁背面三十頁、第五十九頁），
      足認本件告訴人乙○○持有黃順卿簽發之本票，係由案外人許鼎正簽發後交予
      證人鄭明雄，再由鄭明雄交予告訴人收取會款，被告並無將本件偽造本票交予
      告訴人收取會款，亦堪認定。
（四）案外人許鼎正於八十三年十一月十日以會員黃順卿名義標取本件互助會第四會
      會款後，其以黃順卿名義簽發右揭三萬元本票多紙交予告訴人乙○○之夫即鄭
      明雄，嗣由鄭明雄持之向其妻及其他部分會員收取會款，已如前述，且許鼎正
      事後有續繳黃順卿死會每月三萬元會款至八十四年七月份止，又本件互助會因
      故止會後，許鼎正有與鄭明雄於八十四年十二月一日成立和解，鄭明雄同意由
      許鼎正每月支付一萬元而返還其他部分會員執有之黃順卿名義本票，有雙方所
      立和議書影本一紙在卷可按（見原審卷第七九頁），顯見告訴人乙○○、鄭明
      雄夫婦對於本件互助會單上會員黃順卿之會已讓與許鼎正，且本件互助會第四
      會時係由許鼎正以黃順卿名義標取會款，黃順卿名義之本票亦係由許鼎正書寫
      簽發交付等情事，均應知之甚詳無疑，否則何須由許鼎正出面與告訴人之夫鄭
      明雄書立和解書。
（五）證人黃順卿雖於原審及本院前審證述：我並未同意許鼎正以我的名義簽發本票
      等情，惟查證人黃順卿對於許鼎正欲吃下他的互助會，僅表示不管了，並無明
      確之反對意思表示，已如前述，應認為其有同意許鼎正頂受其互助會之意思，
      則事後許鼎正以其名義標取會款，因互助會單上仍有黃順卿名字，許鼎正既以
      黃順卿名義標會，依互助會之慣例，自應簽發黃順卿名義之本票持向活會會員
      收取會款，黃順卿既同意許鼎正頂受其互助會，理應會同意許鼎正以其名義簽
      發本票，惟許鼎正代簽黃順卿名義之本票，事先仍應經黃順卿之同意，始得為
      之。本件許鼎正以黃順卿名義標取會款並簽發本票後，仍以黃順卿名義繳納會
      款至八十四年七月份止，迄本件互助會止會後，仍繼續清償黃順卿部分之會款
      ，則許鼎正是否經黃順卿同意簽發本票，被告非實際會首，難認其事先知情，
      反而實際會首即告訴人鄭明雄接受許鼎正所簽發交付之黃順卿本票，並持向其
      他活會會員收取會款，已如前述，顯然許明雄事前同意許鼎正頂受黃順卿之互
      助會甚明。實際會首鄭明雄既同意收受黃順卿名義之本票，則鄭明雄縱有將黃
      順卿部分本票交予被告（被告仍否認之），囑被告向其熟悉之會員收取會款，
      被告亦無從知悉許鼎正簽發本票之前有無經黃順卿之同意，是證人黃順卿之上
      開證詞，尚難採為不利於被告之認定。
（六）告訴人乙○○以其持有前揭之黃順卿三萬元之本票，遭黃順卿訴請確認本票債
      權不存在，經法院判決告訴人敗訴確定，而認會首即被告甲○○涉有偽造有價
      證券、詐欺犯行，然告訴人乙○○、鄭明雄夫婦對於本件互助會單上會員黃順
      卿之會已讓與許鼎正，且本件互助會第四會時係由許鼎正以黃順卿名義標取會
      款，黃順卿名義之本票亦係由許鼎正書寫簽發交付，如前所述，自與被告甲○
      ○無關，則告訴人指訴尚不能遽認被告有本件偽造有價證券、偽造文書及詐欺
      之犯行，又告訴人之夫鄭明雄及證人黃順卿上開證述，亦不足以作為被告有此
      犯行之依據，另扣案之黃順卿本票因非被告簽發，亦非被告交付告訴人，自無
      從作為被告有此偽造有價證券、偽造文書及詐欺犯行不利之證據，而互助會單
      僅能證明被告係本件互助會之會首，亦不能遽此認定作為被告犯罪之證據。再
      原審以被告明知黃順卿之會員資格已由許鼎正頂下，許鼎正自無再以黃順卿之
      名意開立本票，竟以黃順卿名義之本票交付會員收取會款，認定被告顯與許鼎
      有偽造前揭本票之共同犯意聯絡云云，純係擬制推測之詞，在無其他積極證據
      足以證明被告確有參以許鼎正共同偽造有價證券等犯行前，尚難憑被告為互助
      會之會首，就應與犯罪之會員許鼎正共負刑責之理。（許鼎正經原審及本院拘
      提無著，其另由檢方依法偵辦中，併此敘明）。
五、綜上所述，公訴人所舉證據尚不足以作為認定被告有偽造有價證券、行使偽造文
    書及詐欺犯行之依據，依前開說明，自難據為被告有前揭犯行之認定。此外復查
    無其他積極證據足認被告有偽造有價證券、行使偽造文書及詐欺犯罪，自屬犯罪
    不能證明，原審未予詳查，遽認被告有罪並予科刑，自有未洽，被告上訴意旨否
    認犯罪，指摘原判決不當，即為有理由，自應由本院將其撤銷改判，另為被告無
    罪之諭知。
六、至公訴意旨另以：被告甲○○會首於八十三年八月十日向各會員收取各三萬元之
    會款後，即簽發未填寫發票日期之無效本票與各會員收執，八十四年七月份因故
    止會，因係未填發票日之本票屬無效票據，告訴人無法以本票向被告訴請給付票
    款，因認被告犯有刑法第三百三十九條第一項之詐欺取財罪嫌云云。查此部分原
    審認定被告犯罪不能證明，但因與原審所認定前開事實有罪部分有裁判上一罪關
    係，而不另為無罪之諭知。對此部份原審有利於被告無罪之認定，應僅檢察官可
    上訴，被告不得上訴且亦無上訴，二審法院就被告上訴範圍雖未及此部分，但基
    於審判不可分原則，固應對有裁判上一罪關係之全部起訴事實加予審理，惟若被
    告有罪上訴部分經二審法院認定應為無罪時，其他未上訴部分即無裁判上一罪關
    係，自不得加予審判，否則有未經請求事項而予審判之違法之虞。本件被告上訴
    部分既經本院認定犯罪不能證明，本院自不能就檢察官起訴經一審認定無罪而檢
    察官未上訴之此部分審理，附此說明。
七、被告經合法傳喚，無正當理由不到庭，爰不待其到庭逕行判決。
據上論斷，應依刑事訴訟法第三百六十九條第一項前段、第三百六十四條、第三百七
十一條、第三百零一條第一項，判決如主文。
本案經檢察官陳惠珠到庭執行職務。
中    華    民    國         九十       年      十      月    三十一    日
                              臺灣高等法院高雄分院刑事第三庭
                                  審判長法官  謝宏宗
                                        法官  莊崑山
                                        法官  陳中和
右正本證明與原本無異。
檢察官如不服本判決，應於判決送達後十日內向本院提出上訴狀，其未述理由者並
應於提出上訴狀後十日內向本院補提理由書（應附繕本)。
                                      書記官  王秀娟
中    華    民    國         九十       年     十一     月      五      日
                                                                      Ｈ


司法院資訊處製作；財團法人民間司法改革基金會備份。
